臺灣高雄地方法院民事裁定　　　　　 99年度消債更字第531號
聲　請　人　楊三泰
上列當事人因消費者債務清理事件聲請更生，本院裁定如下：
    主  文
聲請人楊三泰自民國一百年一月三十一日下午四時起開始更生程
序。
命司法事務官進行本件更生程序。
    理  由
一、聲請意旨略以：聲請人即債務人楊三泰前向金融機構辦理消
    費貸款、信用卡契約等致積欠無擔保債務計新臺幣（下同）
    2,409,430 元，無法清償債務，而聲請人雖曾於民國95年4
    月間依金融主管機關協調成立之中華民國銀行公會會員辦理
    消費金融案件無擔保債務協商機制，與各債權銀行達成分期
    還款協議，同意自95年4 月起分120 期，並於每月以7,263
    元依各債權銀行債權金額比例清償各項債務至全部清償為止
    ，惟因房屋貸款之擔保債務無法納入協商，每月除需繳納協
    商金額、房貸外，尚須負擔母親扶養費，致入不敷出，而於
    96年10月間毀諾，是聲請人未依前開分期還款協議繼續履行
    ，乃不可歸責於聲請人之事由所致，而聲請人現已不能清償
    債務，復未經法院裁定開始清算程序或宣告破產，爰依法聲
    請准予裁定更生等語。
二、按「債務人不能清償債務或有不能清償之虞者，得依本條例
    所定更生或清算程序，清理其債務。」、「債務人與金融機
    構協商成立者，不得聲請更生或清算，但因不可歸責於己之
    事由，致履行顯有重大困難者，不在此限。」、「本條例施
    行前，債務人依金融主管機關協調成立之中華民國銀行公會
    會員辦理消費金融案件無擔保債務協商機制與金融機構成立
    之協商，準用前項之規定。」，消費者債務清理條例第3 條
    、第151 條第5 項、第6 項分別定有明文。所謂「不可歸責
    於己之事由」，原則上係指客觀上聲請人有收支狀況之變動
    ，諸如物價上漲、家屬患病等導致支出增加，或因意外、病
    痛無法工作、僱用之公司倒閉或裁員、減薪等以致收入減少
    等情；又縱使財產及收支狀況無甚變動，但因協商時居於劣
    勢，未能實質協議，僅為爭取利息減少及分期清償之些許優
    惠，勉予允諾，惟其財產及收入客觀上難以如期履行之情形
    ，亦應認該當。債務人雖因不可歸責之原因致不能履行協商
    條件，仍應符合「不能清償或有不能清償之虞」法定要件，
    亦即應綜合債務人之財產、信用、收支與其所負全部債務等
    狀況，評估其是否仍有償債能力，或即使仍得勉力清償，但
    是否因年紀已長、身罹疾患、工作條件不佳或其他相類似之
    因素，可預期足以影響日後基本生活之維持，而有不能清償
    之虞等情，為其判斷之準據。
三、經查：
  (一)聲請人前向各金融機構辦理消費貸款、信用卡契約等致積欠
    無擔保債務2,409,430 元，而於95年間曾依「中華民國銀行
    公會會員辦理消費金融案件無擔保債務協商機制」與最大債
    權銀行台新國際商業銀行股份有限公司（下稱台新銀行）辦
    理協商而與各債權人達成分期還款協議，同意自95年4 月起
    分120 期，並於每月10日以7,263 元依各債權銀行債權金額
    比例清償各項債務至全部清償為止，而聲請人於協商成立後
    ，自96年10月起已毀諾未依約履行等情，此有財團法人金融
    聯合徵信中心前置協商專用債權人清冊及當事人綜合信用報
    告、台新銀行函等在卷可稽（卷第19頁至21頁、第38頁至42
    頁、第85），堪認屬實。
  (二)聲請人主張其95、96、97、98年度申報所得之平均每月收入
    分別為18,121元、17,671元、11,278元及24,081元，99年4
    月起至東嚮精密有限公司任職，勞工保險投保薪資為20,100
     元 、99年4 至11月之平均收入為19,387元（執行扣薪部分
    列入計算），每月領有身障補助費3,000 元，此有95年至98
    年之綜合所得稅各類所得資料清單、財產歸屬清單、勞工保
    險被保險人投保資料表及99年4 月至11月薪資單、民事陳報
    狀、身障補助轉帳明細等附卷可證（卷第74頁至76頁、第43
    頁至44頁、第46頁至48頁、第35頁、第50頁至51頁），因聲
    請人於99年4 月至東嚮精密有限公司任職，則依99年度之薪
    資資料觀之，已有8 個月可反應真實情形，應認其現職之平
    均收入19,387元加計每月身障補助費3,000 元，認定其每月
    收入22,387元為核算其償債能力之基礎。
  (三)支出部分，聲請人主張與弟弟楊三賢共同扶養母親陳楊金鳳
    ，每月支出扶養費4,000 元，其妹楊雅玲因已出嫁且無收入
    及財產，故未分擔扶養母親等等語，按直系血親相互間，互
    負扶養之義務，民法第1077條第1 項、第1114條第1 款定有
    明文。查，聲請人之母陳楊金鳳為51年生，且近4 年均無財
    產或所得資料，楊雅玲近2 年亦均無財產或所得資料等情，
    有戶籍謄本、財產歸屬、綜合所得資料清單及民事陳報狀等
    在卷可參（卷第13頁至第14頁、第71頁至72頁、第26頁、第
    66 頁 至68頁、第77頁至78頁、第35頁至37頁），堪認其母
    親確不能維持生活而需聲請人扶養，而其妹楊雅玲確無資力
    分擔扶養母親之費用；該扶養費用部分，參照民法第1118、
    1119 條 規定，其負扶養義務之程度，亦應考量其目前身負
    債務之窘境，所負擔之扶養義務能力，自非比一般，聲請人
    固自陳每月需支出母親扶養費8,000 元（與其弟每月各自負
    擔4,000 元），高於依98年度綜合所得稅受扶養人每人免稅
    額82,000元計算之每人每月扶養費用為6,833 元【計算式：
    82,000÷12 =6,833 ，元以下4 捨5 入】，應予縮減，而以
    上開金額為計算扶養費之標準，計算其每月應分擔母親之扶
    養費應為3,417 元【計算式：6,833 ÷2 ＝3,417 ，元以下
    4 捨5 入】。至聲請人個人日常生活之必要費用部分，審酌
    聲請人負債之現況，基於社會經濟活動之互賴及誠信，該日
    常生活所需費用，自應節制開支，不得有超越一般人最低生
    活標準之享受，否則反失衡平，本院參酌內政部社會司所公
    告歷年最低生活費一覽表，99年度高雄市每人每月最低生活
    費標準為11,309元，則聲請人每月最低生活費除有特殊情形
    並有證據證明者外，自宜以此為度，始得認係必要支出。
  (四)綜上所述，聲請人於96年10月毀諾時之所得17,671元，須支
    應96年度高雄市個人每月最低生活費10,708元及分擔扶養母
    親之扶養費用3,417 元，僅餘3,546 元【計算式：17,671－
    10,708－3,417 ＝3,546 】，已不足清償每月協商款7,263
    元。因此，聲請人無法依協議繼續償還，既係因客觀不能清
    償所致，非因協議後故有浪費或其他不利償還之行為，應認
    已盡相當之償還誠意，實有不可歸責於聲請人之事由，致履
    行顯有重大困難。又依聲請人目前平均每月收入22,387元為
    核算基礎，扣除個人日常生活所需必要費用11,309元、扶養
    母親3,417 元後，僅餘7,661 元，而聲請人目前負債總額為
    2,409,430 元，以上開餘額按月攤還結果，如不計利息，約
    26年期間始能清償完畢，如加計利息負擔，其還款年限顯然
    更長，有違消費者債務清理條例協助債務人重建更生之立法
    本意。從而，聲請人主張已不能清償債務，聲請本院准予更
    生，依所舉事證及本院調查結果，即無不合。
四、末按「法院開始更生程序之裁定，應載明其年、月、日、時
    ，並即時發生效力。」、「法院裁定開始更生或清算程序後
    ，得命司法事務官進行更生或清算程序，必要時得選任律師
    、會計師或其他適當之自然人或法人一人為監督人或管理人
    。」，消費者債務清理條例第45條第1 項、第16條第1 項分
    別定有明文。本件聲請人其目前收入及財產狀況，不能履行
    債務，依聲請人其目前收入及財產狀況，未償之債務亦屬不
    能清償，有如上述。此外，復查無聲請人有消費者債務清理
    條例第46條各款所定駁回更生聲請等事由，有本院民事紀錄
    科查詢表及臺灣高等法院被告前案紀錄表在卷可憑。且聲請
    人既非從事營業活動而屬受薪之消費者，所負無擔保或無優
    先權之債務總額亦未逾1,200 萬元。從而，聲請人聲請更生
    ，洵屬有據，應予准許，爰命司法事務官進行本件更生程序
五、依消費者債務清理條例第11條第1 項、第45條第1 項、第16
    條第1 項，裁定如主文。
中    華    民    國    100     年    1   月    31    日
                  民事庭    法  官  邱泰錄
以上正本證明與原本無異。
本裁定已於100年1月31日下午4時公告。
本件不得抗告。
中    華    民    國    100     年    1   月    31    日
                            書記官  梁竫